【裁判字號】    98,簡上,722
【裁判日期】    990226
【裁判案由】    交付租金
【裁判全文】
臺灣臺北地方法院民事判決             98年度簡上字第722號
上  訴  人  丙○○
訴訟代理人  陳岳瑜律師
            王曹正雄律師
被  上訴人  甲○○
上列當事人間請求交付租金事件，上訴人對於本院臺北簡易庭98
年度北簡字第30042 號第一審判決提起上訴，本院於99年2 月10
日言詞辯論終結，判決如下：
    主  文
上訴駁回。
第二審訴訟費用由上訴人負擔。
    事  實  及  理  由
一、被上訴人起訴主張：兩造於民國79年間，因繼承共同取得坐
    落花蓮縣花蓮市○○段270 地號土地，及坐落其上同段960
    建號即門牌號碼花蓮縣花蓮市○○路404 號房屋（下合稱系
    爭房地），被上訴人與上訴人就系爭房地應有部分比例分別
    為3 分之2 及3 分之1 。詎上訴人於97年1 月間，將系爭房
    地出租訴外人徐榮次，約定租賃期間自97年1 月16日起至98
    年12月31日止，租金每月新臺幣（下同）13,000元（下稱系
    爭租約）。竟上訴人取得全部租金後，未按系爭房地應有部
    分比例交付被上訴人所收取之租金。爰基於不當得利返還請
    求權法律關係為一部請求（自96年12月15日起至98年12月15
    日止，按3 分之2 比例計算之租金）。訴請上訴人給付被上
    訴人208,000 元，及自支付命令送達翌日即98年6 月2 日起
    至清償日止，按年息百分之1.5 計算之利息等情。經原審判
    決被上訴人全部勝訴。茲因上訴人不服原審判決，提起本件
    上訴。被上訴人於本院均援用於原審主張及陳述。聲明：上
    訴駁回。
二、上訴人則以：確與徐榮次訂有系爭租約，並收取全部租金，
    惟不知系爭房地繼承登記辦理情形等語，資為抗辯。並於原
    審聲明：被上訴人之訴駁回。經原審判決上訴人全部敗訴。
    茲上訴人不服原審判決，提起本件上訴。上訴人除援用於原
    審主張及陳述外，於本院補陳：繼承人間並無分割遺產之協
    議，是按遺產分割協議書所為之繼承登記，係屬無效等語。
    聲明：（一）原判決廢棄。（二）被上訴人在第一審之訴駁
    回。
三、經查，兩造於79年間，因繼承共同取得系爭房地；被上訴人
    與上訴人就系爭房地所登記之應有部分比例分別為3 分之2
    及3 分之1 ；上訴人於97年1 月間，將系爭房地出租徐榮次
    ，約定租賃期間自97年1 月16日起至98年12月31日止，租金
    每月13,000元；上訴人已取得全部租金等情等情，為兩造所
    不爭執，並有系爭房地土地所有權狀、建築改良物所有權狀
    、系爭租約影本在卷可稽，均堪認定。足認被上訴人此部分
    主張係屬真實。至上訴人雖否認就系爭房地應有部分比例僅
    3 分之1 ，並舉證人即兩造兄弟乙○○、姊妹丁○○之證言
    為佐。惟查，乙○○、丁○○於本院99年1 月19日審理時固
    稱：5 位繼承人間並無分割協議，不清楚系爭房地應有部分
    分配比例等語。縱認屬實，仍無法據以推認上訴人就系爭房
    地應有部分比例不止3 分之1 之事實。益有進者，本件如認
    確無上開分割協議，則基於全部遺產由全部繼承人公同共有
    、平均繼承之法則，上訴人就系爭房地所得主張之應有部分
    亦僅有5 分之1 ，更少於目前登記之3 分之1 。是本院甚難
    僅按乙○○、丁○○前開證言，遽為有利於上訴人之認定。
    此外，上訴人復未提出其他證據資料證明其就系爭房地應有
    部分比例逾越3 分之1 之事實，則依舉證責任分配之法則，
    上訴人自應負擔無法舉證之不利益。是上訴人此部分否認系
    爭房地所登記應有部分比例之主張，即屬無據，不可採取。
    。另上訴人雖稱：上訴人就系爭房地應有部分比例不止3 分
    之1 之事實，應由被上訴人負擔舉證責任乙節。惟查，系爭
    房地應有部分分配比例業已依法登記在案，該案登記相關資
    料亦經地政事務所依法以逾保存年限（15年）銷毀乙情，有
    遺產分割協議書、土地及建物登記謄本、花蓮縣花蓮地政事
    務所98年12月15日花地所登字第0980016173號函在卷可參。
    可徵兩造及其他繼承人間，長期以來就系爭房地應有部分分
    配比例均無爭執。則上訴人於本件始行爭執系爭房地應有部
    分分配比率不只3 分之1 ，自屬有利於己之事實，應由其負
    擔舉證責任甚明。是上訴人此部分關於舉證責任所稱，即屬
    誤會，無法採認。從而，被上訴人與上訴人就系爭房地所登
    記應有部分比例分別為3 分之2 及3 分之1 ，既堪認定，則
    上訴人就系爭房地收取之租金，逾越其應有部分3 分之1 範
    圍，自屬不當得利。被上訴人主張返還此部分不當得利，即
    屬有據，堪予採信。
四、綜上，被上訴人基於不當得利法律關係為一部請求（自96年
    12月15日起至98年12月15日止，按3 分之2 比例計算之租金
    ）。訴請上訴人給付被上訴人208,000 元【24（月）*13000
    （元）*2/3（應有部分）】，及自支付命令送達翌日即98年
    6 月2 日起至清償日止，按年息百分之1.5 計算之利息等情
    ，為有理由，應予准許。原審為上訴人敗訴之判決，並無違
    誤，上訴意旨指摘原判決不當，求予廢棄改判，為無理由，
    應予駁回。
五、據上論結，本件上訴為無理由，依民事訴訟法第436 條之1
    第3 項、第449條第1項、第78條，判決如主文。
中    華    民    國    99    年    2     月    26    日
                 民事第二庭    審判長法  官  張松鈞
                                     法  官  羅郁婷
                                     法  官  黃呈熹
以上正本係照原本作成。
本判決不得上訴。
中    華    民    國    99    年    2     月    26    日
                                     書記官  傅美蓮

司法院資訊處製作；財團法人民間司法改革基金會備份。
